臺灣新北地方法院民事判決　　　　　　110年度勞訴字第138號
原　　　告　葉駿仁　
被　　　告　冠軍名門公寓大廈管理委員會

法定代理人　陳柏菁　
訴訟代理人　方正儒律師
上列當事人間請求請求給付退休金事件，經本院於民國110年9月
29日言詞辯論終結，判決如下：
    主  文
原告之訴駁回。
訴訟費用由原告負擔。
    事實及理由
一、原告主張：
    原告從民國（下同）90年11月到職，擔任被告社區事務管理
    人員，負責維護大樓環境整潔，並上下巡視各處確認頂樓及
    地下室各項消防、水電、機械設備運作是否正常，以及收管
    理費、公文、及租金等，約定每月工資為新台幣（下同）
    26,500元，於109年12月31日退休。原告與被告間雖然一年
    一聘，但年年續聘，應屬不定期勞動契約。被告既依公寓大
    廈管理條例設立，且經報案在案，為原告雇主，即應依勞工
    保險條例規定為原告辦理加保，惟原告任職19年期間，被告
    均未為原告投保勞保、健保、國民年金等社會保險。就健保
    部分，曾經新北市政府勞資爭議調解，被告已承認並同意給
    付保險費差額30,875元。就退休金部分，原告從90年11月到
    103年11月共任職13年，依勞基法規定年資共26個基數，依
    平均月薪26,500元計算，被告應給付退休金689,000元，卻
    未給付。就特別休假部分，原告從到職日起到退休日止19年
    間未休特別休假天數共307天，雙方於新北市政府勞資爭議
    調解時，被告同意先給付110天工資，尚差I97天，以請假每
    日扣薪1,000元比例計算，被告尚應給付特休未休工資
    197,000元。就提繳勞工退休金部分，被告並未為原告投保
    勞工保險，從90年11月到97年11月共7年，由原告自行加入
    保全工會，被告也未依勞工退休金條例規定按月為原告提繳
    退休金，則依應提繳6 %勞工退休金為準，共計應提繳
    133,560元。此外，原告自98年11月到103年11月加入國民年
    金保險，被告於此6年間均未補貼國民年金保費，由原告自
    繳合計53,878元，被告自應賠償此部分損害金額。另外，原
    告自90年11月至103年11月間，依照合約服勤上班時間自上
    午7時30分至19時下班，全工作日10時30分，被告自應給付
    超時加班費21,363元。再者，被告自104年11月起，違反勞
    動基準法施行細則第7條規定，未經協調即無故降薪，將原
    告每月薪資從原先26,500元降為22,000元，104年11月到109
    年I2月共為5年1月，被告自應給付工資差額237,900元。以
    上金額共計1,363,576元。被告雖為時效抗辯，但被告就上
    述勞健保、特休假、超時加班費、退休金等曾與原告進行調
    解，且願以30萬元和解，顯然被告承認原告有請求退休金等
    權利存在，顯有拋棄時效利益之默示意思表示，被告自不得
    再以時效為成為由拒絕給付。為此，原告依契約、民法第
    246條第1項、勞基法第5、17、28、38、39、55、57、58條
    及勞工退休金條例等規定提起本訴，並聲明：被告應給付原
    告1,363,576元及自起訴狀繕本送達翌日起至清償日止，按
    年利率百分之五計息起算。
二、被告辯稱：
  ㈠關於健保自付費用差額30,875元部分
    原告未說明法律依據為何，也未能舉證證明屬實。如果是侵
    權行為，則原告自給付時即應知差額之損害及被告為賠償義
    務人，故超過兩年時效部分，已經罹於時效而消滅。
  ㈡關於90年11月至103年11月間退休金部分
    依照勞委會函釋，被告所雇用的勞工自103年7月1日起才適
    用勞基法，且依照勞基法第84-2條規定，在適用勞基法之前
    的年資，應依事業單位自訂之規定或勞雇雙方之協商計算，
    故原告依勞基法規定請求此段期間之退休金，於法無據。另
    就103年7月1日起至至104年10月31日止之退休金，雙方已於
    109年1月12日勞資爭議調解期日調解成立並已給付完畢，原
    告就103年7月至11月間之退休金顯然重複請求。
  ㈢關於未休特休假部分
    原告自103年7月1日起才適用勞基法，故其依勞基法請求19
    年間之特別休假未休工資，於法不合。另外，雙方已於109
    年1月12日就原告特別休假部分調解成立並已給付128,708元
    完畢，原告不得重複請求。
  ㈣關於提繳勞工退休金部分
    被告非營利機構，且僅雇用原告1人，依法並無義務為原告
    加入勞工保險。另外，原告所請求者似為勞退新制6%的退休
    金，但原告於此期間尚不適用勞基法，也不適用勞工退休金
    條例第7條第1項規定，故其請求於法無據。
  ㈤關於國民年金部分
    被告並無義務為原告投保國民年金，故原告此部分請求無理
    由。
  ㈥關於超時加班費部分
    被告否認有超時加班之情形，且縱使有加班的事實，但原告
    自103年7月1日起才適用勞基法，自不得依勞基法請求此段
    期間加班費。何況，其請求已罹於5年時效而消滅。
  ㈦關於無故降薪部分
    雙方的契約是每年一簽，所有僱用的條件都經原告同意後才
    簽定，原告自應依契約履行，不能要求契約約定以外的薪資
    。何況，縱使原告得請求此薪資差額，依照民法第126條規
    定，此差額請求權也罹於5年時效而消滅。
  ㈧並聲明：1.原告之訴駁回。2.如受不利判決，願供擔保請求
    宣告免為假執行。
三、雙方不爭執的事實：
  ㈠原告從90年11月到職，擔任被告社區事務管理人員，於109
    年12月31日退休。
  ㈡雙方簽訂「冠軍名門社區門禁管理人員契約書」（下稱契約
    書），原告任職期間一年一聘，但年年續聘。
  ㈢原告任職19年期間，被告均未為原告投保勞保、健保、國民
    年金等社會保險。
  ㈣雙方先後於110年1月12日、2月23日、3月17日在新北市政府
    勞工局進行三次勞資爭議調解。依照調解紀錄記載，雙方第
    一次調解時達成合意，就原告請求103年7月1日起至104年10
    月31日止未提繳6%勞工退休金為22,200元、任職期間未休特
    別休假工資（110天）128,708元部分，被告同意於110年1月
    22日前給付原告150,908元完畢，成立調解。另外就原告請
    求給付90年11月1日起至103年6月30日止舊制年資退休金68
    萬元、未加保健保多負擔健保費差額30,875元部分，因被告
    僅同意給付退休金10萬元及健保費差額30,875元，歷經之後
    兩次調解均無法達成合意，故調解不成立。
四、本件爭執點及本院判斷如下：
  ㈠關於健保自付費用差額30,875元部分
    1.原告主張於90年11月起至104年8月間，因被告未依法為其
      投保全民健康保險，導致原告需自行投保，因此增加健保
      自付額費用，總計原告增加保費差額共30,875元等情，並
      提出增加保費差額統計表、衛生福利部中央健康保險署公
      函（通知被告為原告辦理追溯加、退保事宜）為證（見本
      院卷第99-100、105-108頁），應可認定屬實。
    2.按原告於上述期間擔任被告社區事務管理人員，，雙方並
      簽訂契約書，一年一聘，年年續聘等情，為被告所不爭執
      ，顯然被告為原告之雇主，依照全民健康保險法第10條、
      第15條規定，自應為原告辦理投保。被告違反上開規定，
      造成原告需自行投保健保，增加健保自付額支出，自屬受
      有損害。
    3.原告雖主張此部分請求，曾經新北市政府勞資爭議調解，
      被告於第三次調解時「已承認並同意」給付保險費差額
      30,875元。惟查，
      ⑴原告於110年2月23日第二次調解時，請求被告給付90年
        11月1日起至103年6月30日止舊制年資退休金55萬元、
        及未加保健保多負擔健保費差額30,875元，因被告僅同
        意支付退休金10萬元，另因健保費差額一項為原告所增
        加新請求者，尚需攜回討論，故合意於110年3月17日進
        行第三次調解，屆時原告將其中請求舊制年資退休金部
        分之金額提高為68萬元，金額共計710,875元，但被告
        僅同意給付退休金10萬元及健保費差額30,875元，作為
        和解條件，但原告不同意，故調解不成立，此有第二、
        三次調解紀錄可稽（見本院卷第83-87頁）
      ⑵民事訴訟法第422條規定：「調解程序中，調解委員或
        法官所為之勸導及當事人所為之陳述或讓步，於調解不
        成立後之本案訴訟，不得採為裁判之基礎。」換言之，
        被告於第三次調解時，被告雖同意給付健保費差額
        30,875元，但此只能認定屬於「調解程序中所為之陳述
        或讓步」（即願意給付此項金額以換取原告同意成立調
        解），依照上述條文規定，既然雙方已經調解不成立，
        法院於本件訴訟中，自不得認定被告「已經承認並同意
        給付」此部分金額，即不能以此被告於調解時所為的陳
        述作為裁判之基礎。
      ⑶既然被告否認原告此部分請求，原告也無法說明有其他
        法律上請求的依據，故原告此部分請求，即無法准許。
  ㈡關於90年11月至103年11月間退休金部分
    1.按大廈管理委員會為勞基法所稱僱用勞工之事業主，因此
      以管理委員會本身為行政處罰之對象。有關勞基法及勞工
      退休金條例所定私法報酬給付義務（工資、資遣費、退休
      金、職業災害補償等），管理委員會應依法給付。惟如有
      給付爭議，大廈管理委員會具有訴訟當事人能力，勞工訴
      訟後之確定判決，效力及於區分所有權人，由全體區分所
      有權人負擔最後清償責任。
    2.又依行政院勞工委員會103年1月13日勞動1字第
      1030130004號公告，未分類其它社會服務業中之大廈管理
      委員會，依公寓大廈管理條例規定成立並報備者，自103
      年7月1日適用勞動基準法；未依公寓大廈管理條例規定成
      立或報備者，自104年1月1日起適用該法，此有公告可稽
      （見本院卷第189頁）。
    3.另外，管委會所僱用勞工適用勞動基準法前之工作年資其
      退休金及資遣費給與標準，應依勞動基準法第84條之2規
      定，勞工工作年資自受僱之日起算，適用本法前之工作年
      資依其當時應適用之法令規定計算；當時無法令可資適用
      者，依各該事業單位自訂之規定或勞雇雙方之協商計算之
      。
    4.本件中，
      ⑴被告為原告之雇主，依照勞委會上開函釋，被告所雇用
        的勞工自103年7月1日起才適用勞基法，且依照勞基法
        第84-2條規定，在適用勞基法之前的年資，應依事業單
        位自訂之規定或勞雇雙方之協商計算。而依雙方歷年所
        簽訂的契約書所載內容（見本院卷第31-57、179-187頁
        ），並無任何有關原告退休金之約定，故原告依勞基法
        規定請求被告給付90年11月至103年6月期間有關舊制年
        資退休金，顯然於法無據。
      ⑵再者，勞工退休金條例自94年7月1日施行後，經中央主
        管機關公告指定適用勞基法之勞工，應適用勞退新制，
        由雇主以勞工每月實際獲得之工資對照「勞工退休金月
        提繳工資分級表」，按月以不低於所對應月提繳工資之
        6%提繳之，儲存於勞保局設立之勞工退休金個人專戶。
        原告既然自103年7月1日起適用勞基法，被告應自該日
        起按月提繳原告工資之6%，作為原告之勞工退休金。而
        原告於前述勞資爭議調解中，已請求被告給付自103年7
        月1日起至至104年10月31日止之未提繳6%退休金22,200
        元，雙方已於109年1月12日調解成立並已給付完畢，為
        原告所不爭執，故原告就103年7月至11月間之退休金，
        顯然重複請求，無法准許。
    5.綜上，原告此部分請求，顯無理由，無法准許。
  ㈢關於19年間特休假部分
    1.查原告於上述勞資爭議調解申請書上即記載請求內容一項
      為「特休103年11月到109年12月皆未休假換算工資」（見
      本院卷第80頁），並於110年1月12日第一次調解時主張「
      任職期間未休特別休假工資（110天）128,708元」，經被
      告同意給付，雙方調解成立，此有調解紀錄可稽（見本院
      卷第81-82頁）。顯然雙方就原告自103年11月到109年12
      月皆未休特別休假一事，已經調解成立，發生與確定判決
      同一之效力，不得再行重複請求。
    2.原告雖主張從到職日起到退休日止19年間未休特別休假天
      數共307天，雙方於勞資爭議調解，被告同意先給付110天
      工資，尚差I97天，故仍應以每日1,000元計算給付特休未
      休工資197,000元等情，並提出天數統計表為證（見本院
      卷第153頁）。惟查，
      ⑴原告自103年7月1日起才適用勞基法，已如前述，而依
        依勞基法施行細則第5條、第24條規定，計算勞工特別
        休假之工作年資者，以服務同一事業單位為限，並自受
        僱當日起算。適用本法前已在同一事業單位工作之年資
        合併計算。故計算原告於103年11月1日任職屆滿周年之
        特別休假天數，應合併計算其從原告任職開始日即90年
        11月1日起算共計13年，應有18日特別休假。此觀原告
        提出的統計表上也記載「103年11月、年資13、休假18
        」、「104年11月、休假19」等語，可知雙方於勞資爭
        議調解時計算原告從「103年11月到109年12月皆未休假
        換算工資」一事時，應已依法結算完畢，並調解成立，
        故原告就103年11月1日任職滿13年18日、104年11月1日
        任職滿14年19日之未休特別休假工資，自不得再重複於
        統計表列計請求。
      ⑵至於原告統計表所列自91年11月起至102年11月，依序
        按年資分別有7日、10日、14日、15日、16日、17日不
        等之特別休假天數，因當時原告尚未適用勞基法，依法
        並無此特別休假權利，且雙方所簽訂之「冠軍名門社區
        門禁管理人員契約書」所載內容也無任何相關約定，故
        原告請求此段期間的未休特別休假折算工資，即無依據
        ，無法准許。
  ㈣關於90年11月到97年11月共7年提繳勞工退休金部分
    原告主張從90年11月到97年11月共7年，被告未依法為原告
    投保勞工保險，也未依勞工退休金條例規定按月為原告提繳
    6%勞工退休金，故請求被告給付應提繳金額共133,560元等
    情。惟如前所述，原告自103年7月1日起才適用勞基法，被
    告自該日起才有依勞工退休金條例規定按月提繳原告工資之
    6%勞工退休金的義務，此從雙方於103年10月31日簽訂之「
    冠軍名門社區門禁管理人員契約書」第7條記載「甲方應依
    勞工退休金條例第14條規定為乙方負擔提繳每月薪資6%之退
    休金」一語（見本院卷第45頁），但之前各年度所簽訂之契
    約書均無此記載，即可佐證。故其請求此段期間的勞工退休
    金，於法無據，無法准許。
  ㈤關於98年11月至103年11月國民年金部分
    1.按國民年金保險是97年10月1日開辦的社會保險制度，只
      要年滿25歲、未滿65歲，在國內設有戶籍，且沒有參加勞
      保、農保、公教保、軍保的國民，都屬國民年金的納保對
      象。國民年金提供「老年年金」、「身心障礙年金」、「
      遺屬年金」三大年金給付保障，及「生育給付」、「喪葬
      給付」二種一次性給付保障。被保險人如按時繳納保險費
      ，在生育、遭遇重度以上身心障礙或死亡事故，以及年滿
      65歲時，就可以依規定請領相關年金給付或一次性給付，
      以保障本人或其遺屬的基本經濟生活。國民年金保險雖然
      是強制加保，但對不繳費的人並沒有強制執行的規定，一
      向都採取勸導方式，屬於「柔性」強制保險，因此符合規
      定者也可以不繳納保費，只是會影響其發生保險事故時請
      領保險金的權益。。
    2.被告雖為原告之僱主，但依國民年金法規定並無為原告強
      制投保的義務。而如前所述，原告自103年7月1日起才適
      用勞基法，被告自該日起才有依勞工退休金條例規定按月
      提繳原告工資之6%勞工退休金的義務，且被告也依法辦理
      ，即無違法之處。又依照雙方所簽訂之「冠軍名門社區門
      禁管理人員契約書」所載內容，被告也每一年為原告投保
      100萬元（至少從97年開始增加為200萬元）的平安險（即
      意外險）（見本院卷第33、35頁），以保障原告發生意外
      事故之權益。故原告請求被告給付其自98年11月到103年
      11月加入國民年金保險之保費53,878元，顯無依據，無法
      准許。
  ㈥關於90年11月至103年11月超時加班費部分
    1.民法第126條規定：利息、紅利、租金、贍養費、退職金
      及其他一年或不及一年之定期給付債權，其各期給付請求
      權，因五年間不行使而消滅。此所稱之「其他一年或不及
      一年之定期給付債權」者，係指基於同一債權原因所生一
      切規則而反覆之定期給付而言，諸如年金、薪資之類，均
      應包括在內（最高法院97年度台上字第2178號民事判決參
      照）換言之，為五年的短期消滅時效期間；超過五年以上
      未請求之工資，雇主得拒絕支付。關於加班費（包括平日
      延長工時及例、休假日加班）之請求消滅時效，其性質為
      薪資之一部且係按月支付，所以司法實務上亦適用五年短
      期時效。
    2.原告主張自90年11月至103年11月間，依照合約服勤上班
      時間自上午7時30分至19時下班，全工作日10時30分，被
      告自應給付超時加班費21,363元等情。惟查，
      ⑴依雙方所簽訂之歷年「冠軍名門社區門禁管理人員契約
        書」所載（見本院卷第31-43頁），原告於90年11月至
        103年11月間，每日上班時間從上午7時30分至下午19時
        ，工作時間確為10時30分。
      ⑵惟如前所述，原告請求加班費應適用民法第125條五年
        短期時效，而原告遲至110年4月12日才起訴請求被告給
        付，有本院收狀戳章可稽（見本院卷第11頁），故其加
        班費請求權顯然已經罹於時效，被告自得拒絕給付。
      ⑶何況，原告自103年7月1日起才適用勞基法，已如前述
        ，而原告於90年11月至103年11月期間每月薪資均為
        26,500元，相較於勞動部所頒布歷年每月基本工資金額
        （90年至96年6月30日為15,840元、96年7月1日起至99
        年12月31日為17,280元、100年1月1日起至同年12月31
        日為17,880元、101年1月1日起至同年12月31日為
        18,780元、102年4月1日起至103年6月30日為19,047元
        、103年7月1日起至103年11月30日為19,273元），原告
        每月薪資都比基本工資高約7,227元至10,660元不等。
        因此，原告在適用勞基法之前，既然已與被告簽訂契約
        書，自應受契約內容拘束，不得再任意請求契約所未約
        定的加班費。在適用勞基法之後，縱使原告有加班的事
        實，但被告也每月給付高於基本工資的一定金額，作為
        補償，再參照前述有關加班費請求權已經罹於時效之說
        明，被告自得拒絕給付。
      ⑷從而，原告此部分請求，無法准許。
  ㈦關於薪資差額部分
    1.原告主張被告自104年11月起，將原告每月薪資從原先
      26,500元降為22,000元，104年11月到109年I2月共為5年1
      月，被告自應給付工資差額237,900元等情，並提出契約
      書為證。
    2.如前所述，原告請求工資差額應適用民法第125條五年短
      期時效，而原告遲至110年4月12日才起訴請求被告給付，
      ，故其工資請求權超過五年部分即105年4月12日以前發生
      者，顯然已經罹於時效，被告自得拒絕給付。
    3.至於105年4月12日以後發生者，因原告已經從103年7月1
      日起適用勞基法，自應受勞基法第21條第1項規定「工資
      由勞雇雙方議定之。但不得低於基本工資。」限制，如雙
      方所約訂的工資有低於基本工資者，自應補足差額。
    4.經查，依照原告提出的契約書所載（見本院卷第45-57頁
      ），原告自103年11月1日起至109年12月31日離職為止，
      每日工時縮短為法定工時8小時，週、六日及國定假日均
      休假，至於每月薪資金額，從104年11月起至107年12月31
      日，原告每月薪資為22,000元，自108年1月1日起至同年
      12月31日止為23,100元，自109年1月1日起至同年12月31
      日止為23,800元，經核均與勞動部所頒布歷年每月基本工
      資金額相符（104年7月1日起至105年12月31日為20,008元
      、106年1月1日起至106年12月31日為21,009元、107年1月
      1日起至107年12月31日為22,000元、108年1月1日起至108
      年12月31日為23,100元、109年1月1日起至109年12月31日
      為23,800元），既然雙方於契約中所約定之內容，符合勞
      基法規定，並經原告同意後才簽訂，原告自應受契約拘束
      ，不能再要求契約約定以外的薪資。
    5.從而，原告此部分請求，無法准許。
  ㈧原告雖另主張以民法第246條為請求依據云云，惟查，該條
    規定：「以不能之給付為契約標的者，其契約為無效。但其
    不能情形可以除去，而當事人訂約時並預期於不能之情形除
    去後為給付者，其契約仍為有效。」、「附停止條件或始期
    之契約，於條件成就或期限屆至前，不能之情形已除去者，
    其契約為有效。」，此所謂「不能之給付」，限於自始客觀
    不能，僅係主觀、暫時之不能給付，為債務不履行問題，而
    非契約無效，此為實務上向來之見解。本件雙方簽訂「冠軍
    名門社區門禁管理人員契約書」，由原告提供勞務、被告給
    付報酬，並無「不能之給付」之情形，故原告據此請求，顯
    然無理由。
五、綜上所述，原告依契約、民法第246條第1項、勞基法及勞工
    退休金條例等規定，請求被告應給付原告1,363,576元及自
    起訴狀繕本送達翌日起至清償日止，按年利率百分之五計息
    起算，為無理由，應予駁回。
六、本件事證已臻明確，兩造其餘攻擊防禦方法及其餘爭點，核
    與判決結果無涉，不再一一論述。
七、訴訟費用負擔之依據：民事訴訟法第78條。
中    華    民    國   110    年    10    月    20    日
                    勞動法庭    法  官  劉以全
以上正本係照原本作成。
如對本判決上訴，須於判決送達後20日內向本院提出上訴狀。如
委任律師提起上訴者，應一併繳納上訴審裁判費。
中    華    民    國   110    年    10    月    20    日
                                書記官  許慧禎